【裁判字號】    95,簡,410
【裁判日期】    951113
【裁判案由】    地價稅
【裁判全文】
臺北高等行政法院判決
                                     95年度簡字第00410號
原      告  甲○○
被      告  桃園縣政府稅捐稽徵處
代  表  人  乙○○（處長）
上列當事人間因地價稅事件，原告不服桃園縣政府中華民國95年
5月24日府法訴字第0950119944號訴願決定，提起行政訴訟。本
院判決如下：
    主  文
原告之訴駁回。
訴訟費用由原告負擔。
    事實及理由
一、原告主張：
    (一)平均地權條例施行細則第36條第3項之規定，已抵觸法律
      ，應自始無效：
      1.平均地權條例第22條第1項規定，都市土地公共設施未
        完竣前，仍做農業使用者，徵收田賦。平均地權條例施
        行細則第36條規定，公共設施未完竣前，係指道路、自
        來水、排水系統、電力等四項設施，其中任何一項尚未
        建設完竣之情形，且排水系統以能排水為準。公共設施
        完竣之範圍，應以道路兩旁鄰接街廓之一半深度為準。
        內政部80年11月14日台（80）內地字第8079342 號函釋
        略以，查平均地權條例施行細則第36條第1 項、第2 項
        所稱排水系統以能排水為準，係指排水系統設施能排水
        而言，自然排水者不能認定為排水系統建設完竣等語。
        即明示未施設排水系統者，不能認定為排水系統建設完
        竣。桃園縣政府92年10月16日電子文示略以，台端函詢
        排水系統之都市計畫內住宅區土地可否興建房舍乙案，
        依據建築法第32條規定，工程圖樣及說明書應包括…新
        舊溝渠及出水方向，若無排水系統之都市計畫內住宅區
        ，應不准興建等語。即明示無排水系統之都市計畫內住
        宅區，不准興建房舍。桃園縣政府93年8 月10日府工土
        字第0930192838號函附件略以，(一)依據平均地權條例施
        行細則第36條規定：公共設施完竣地區○○○道路能通
        行貨車為準；自來水及電力以可自計畫道路接通輸送者
        為準；排水系統以能排水為準；應以道路兩旁鄰接街廓
        之一半深度為準。(二)1.龍潭鄉○○街及南華街屬公共設
        施完峻地區，查龍潭鄉○○段871 、874 地號全部土地
        係於百福街為核課基準一半街廓內之公共設施完峻範圍
        ，與百福街68巷計畫道路及排水溝施設與否無關等語。
        桃園縣政府即堅持，公共設施完峻之範圍，應以道路兩
        旁鄰接街廓之一半深度為準，而與範圍內之計畫道路及
        排水溝施設與否無關（該函附圖已註明68巷排水溝未施
        設），桃園縣政府所持見解之命令，顯已牴觸上階層級
        之法律規定。
      2.就法律與命令間衝突，依法律應為公共設施未完峻地區
        之土地，但依命令內容卻可能成為公共設施完竣範圍，
        若此命令無法律空白授權，自屬違法命令：
        依平均地權條例第22條第1項第2款、同法施行細則第36
        條第1項及第2項規定，無排水系統之都市計畫內住宅區
        土地（外圍已施設排水系統，但巷內未施設排水系統，
        無法排水者），假前揭法規均應為公共設施未完峻地區
        之土地，應為課徵田賦（仍作農業使用）。而依平均地
        權條例施行細則第36條第3項規定，本件無排水系統之
        都市計畫內住宅區土地（外圍已施設排水系統，但巷內
        未施設排水系統，無法排水者），假前揭命令桃園縣政
        府即認定屬於公共設施已完竣地區之土地，被告就本件
        為課徵地價稅（仍作農業使用）。是以，公共設施完峻
        地區係為可供電、可供水、可排水且交通可為暢行，適
        宜人民居住之地區。反之，無法供電或無法供水或無法
        排水或交通阻斷，不適宜人民居住者，應為公共設施未
        完峻地區。桃園縣政府不准無排水系統之都市計畫內住
        宅區土地興建房舍，即為明證。桃園縣政府依法不准無
        排水系統之都市計畫內住宅區土地興建房舍（無法排水
        ，即公共設施未完竣），卻又強執前揭施行細則認定，
        查龍潭鄉○○段871 、874 地號全部土地係於百福街為
        核課基準一半街廓內之公共設施完峻範圍，與百福街68
        巷計畫道路及排水溝施設與否無關。復將公共設施事實
        未完峻地區之系爭土地，強為認定公共設施已完竣之範
        圍，致本件由田賦變為地價稅，嚴重損害民眾權益，桃
        園縣政府所為顯有失當。
      3.命令牴觸法律 牴觸部分自應為無效：
        無排水系統之都市計畫內住宅區土地（已施設排水系統
        ，但巷內未施設排水系統，無法排水者），依平均地權
        條例規定，應為公共設施未完峻地區之土地；但依平均
        地權條例施行細則規定，卻變為公共設施完峻之土地，
        兩者已相互牴觸。是以，平均地權條例施行細則第36條
        第3 項內容（公共設施完竣之範圍，應以道路兩旁鄰接
        街廓之一半深度為準）牴觸平均地權條例第22條第1項
        第2 款，應自始無效。
    (二)土地稅法施行細則第23條第3項內容（公共設施完竣之範
      圍應以道路兩旁鄰接街廓之一半深度為準）之內容已牴觸
      法律，亦應自始為無效：
      土地稅法施行細則第23條規定，與平均地權條例施行細則
      第36條規定內容完全一致。又土地稅法第22條第1項規定
      與平均地權條例第22條第1項規定內容完全一致。平均地
      權條例施行細則第36條第3項牴觸平均地權條例第22條第
      1 項第2 款，應自始為無效。同理土地稅法施行細則第23
      條第3 項亦牴觸土地稅法第22條第1 項第2 之規定，亦應
      自始為無效。
    (三)依行政程序法第8條及第9條之規定，行政機關之行政行為
      應依誠信原則，並應以保障人民權利為主。事實上，仍作
      農業使用之系爭土地未施設排水系統，已符合土地稅法第
      22條第1 項第2 款「都市土地公共設施未完竣前，仍作農
      業使用者，徵收田賦」之規定，應課徵田賦，但被告未假
      前揭事實及法律，顯有失當云云。
    (四)提出被告94年地價稅課稅土地清單與94年地價稅繳款書、
      本件訴願決定書、內政部80年11月14日台（80）內地字
      第8079342號函、桃園縣政府92年10月16日電子文及桃園
      縣政府93年8月10日府工土字第0930192838號函等件影本
      為證。
    聲明：訴願決定、復查決定及原處分均撤銷。
          訴訟費用由被告負擔。
二、被告辯稱：
    (一)原告主張龍潭鄉○○段871、874地號等2筆土地公共設施
      尚未完竣，且仍做農業使用，應課徵田賦云云，依桃園縣
      政府93年8月10日府工土字第0930192838號函送之「龍潭
      鄉○○段871、874及904地號等土地公共設施是否完竣」
      會勘紀錄所載略以，三、結論：…1.龍潭鄉○○街及南華
      街屬公共設施完竣地區，查龍潭鄉○○段871、874地號土
      地全部係於百福街為核課基準一半街廓內之公共設施完竣
      範圍，與百福街68巷計畫道路及排水溝施設與否無關。2.
      龍潭鄉○○段904地號土地全部公共設施未完竣等語。及
      桃園縣大溪地政事務所93年8月16日溪地價字第
      0930006768號函送之公共設施完竣地區土地登記清冊，亦
      重新確認系爭土地全部面積已屬公共設施完竣範圍內土地
      ，被告據以核定94年地價稅新臺幣（下同）25,644元，並
      無不合。況查原告因公共設施完竣認定事件，不服桃園縣
      政府93年8 月10 日 府工土字第0930192838號函所為處分
      提起訴訟一案，業經鈞院95年6 月8 日94年度訴字第2026
      號判決駁回在案，是以本件被告所為處分，揆諸首揭法令
      規定及說明，原處分並無違誤，應予維持。
    (二)平均地權條例施行細則第36條第3項規定，公共設施完竣
      之範圍，應以道路兩旁鄰接街廓之一半深度為準。但道路
      同側街廓之深度有顯著差異者或毗鄰地形特殊者，得視實
      際情形由直轄市或縣（市）政府劃定之。復依桃園縣政府
      90 年7月2日90府城都字第126254號函略以，…(三)平均地
      權條例第22條規定禁限建、裡地等各項業務分工如下：1.
      公共設施完竣範圍之劃定，由公所提供公設完竣範圍圖，
      工務局（土木課）核定。…(四)請各單位於1個月內將前項
      作業完畢交地政局製作清冊等語。被告係依地政主管機關
      所核定之公共設施完竣清冊據以核課原告94年地價稅，並
      非核定土地是否屬公共設施完竣範圍之權責機關。原告如
      就系爭土地公共設施完竣範圍內面積仍有疑義，應向所轄
      地政主管機關提出異議，方為正辦等語。
    聲明：駁回原告之訴。
          訴訟費用由原告負擔。
三、按已規定地價之土地，除依第22條規定課徵田賦者外，應課
    徵地價稅；第21條第2項都市土地農業區、保護區、公共設
    施尚未完竣地區、依法限制建築地區、依法不能建築地區及
    公共設施保留地等之地區範圍，如有變動，工務（建設）機
    關應於每年2月底前，將變動地區範圍送地政機關及農業主
    管機關。地政機關或農業主管機關對前項變動地區內應行改
    課地價稅之土地，應於每年5月底前列冊移送主管稽徵機關
    ，行為時土地稅法第14條及同法施行細則第25條各定有明文
    。另財政部81年11月25日台財稅第810870664 號函釋略以，
    徵收田賦之土地，經稅地清查發現公共設施已完竣，應自完
    竣之次年期改課地價稅等語。該函釋核與相關法規，並無不
    合。
四、本件原告所有坐落於桃園縣龍潭鄉○○段869 、870 、871
    、874 等地號土地，經被告依土地稅法第14條規定核定94年
    地價稅為25,644元，原告不服，提起復查，未獲變更，提起
    訴願，亦遭駁回等情，為兩造所不爭，且有上開各該函文、
    原處分、復查決定書及訴願決定書等件影本附原處分及訴願
    機關卷可稽。
五、原告主張龍潭鄉○○段871、874等2筆地號土地公共設施未
    完成，仍做農業使用，應課徵田賦；且平均地權條例施行細
    則第36條第3項牴觸平均地權條例第22條第1項第2款，土地
    稅法施行細則第23條第3項亦牴觸土地稅法第22條第1項第2
    之規定，故均應自始為無效云云，惟其主張為被告所否認。
    被告則稱依桃園縣政府93年8月10日府工土字第0930192838
    號函送之「龍潭鄉○○段871、874及904地號等土地公共設
    施是否完竣」會勘紀錄及桃園縣大溪地政事務所93年8月16
    日溪地價字第0930006768號函送之公共設施完竣地區土地登
    記清冊，均新確認系爭土地全部面積已屬公共設施完竣範圍
    內土地；又被告係依地政主管機關所核定之公共設施完竣清
    冊據以核課原告94年地價稅，並非核定土地是否屬公共設施
    完竣範圍之權責機關。原告如就系爭土地公共設施完竣範圍
    內面積仍有疑義，應向所轄地政主管機關提出異議等語，資
    為爭議。
六、經查，平均地權條例施行細則第36條第3項規定，公共設施
    完竣之範圍，應以道路兩旁鄰接街廓之一半深度為準。但道
    路同側街廓之深度有顯著差異者或毗鄰地形特殊者，得視實
    際情形由直轄市或縣（市）政府劃定之。又桃園縣政府90年
    7 月2 日90府城都字第126254號函略以，(三)平均地權條例第
    22 條 規定禁限建、裡地等各項業務分工如下：1.公共設施
    完竣範圍之劃定，由公所提供公設完竣範圍圖，工務局（土
    木課）核定。…(四)請各單位於1 個月內將前項作業完畢交地
    政局製作清冊等語。故本件被告係依地政主管機關所核定之
    公共設施完竣清冊，據以核課原告系爭土地94年度之地價稅
    ；被告並非核定土地是否屬公共設施完竣範圍之權責機關，
    原告如就系爭土地公共設施完竣範圍內面積仍有疑義，應向
    地政主管機關提出異議，其向稅捐機關之被告提出異議，尚
    有未合。
七、次查，依原處分卷附桃園縣政府於93年8 月10日以府工土字
    第0930192838號函送之「龍潭鄉○○段871 、874 及904 地
    號等土地公共設施是否完竣」會勘紀錄略以，三、結論：…
    1.龍潭鄉○○街及南華街屬公共設施完竣地區，查龍潭鄉○
    ○段871 、874 地號全部土地係於百福街為核課基準一半街
    廓內之公共設施完竣範圍，與百福街68巷計畫道路及排水溝
    施設與否無關等語。又依原處分卷附桃園縣大溪地政事務所
    93年8 月16 日 溪地價字第0930006768號函送公共設施完竣
    地區土地登記清冊，亦重新確認系爭中山段871 、874 地號
    等2 筆土地，其全部面積已屬公共設施完竣範圍內土地。再
    者，原告因公共設施完竣認定事件，不服桃園縣政府上開93
    年8 月10日府工土字第0930192838號函所為處分提起訴願及
    行政訴訟，業經內政部94年5 月6 日台內訴字第0940002211
    號訴願決定及本院95年6 月8 日94年度訴字第2026號判決駁
    回在案，有該等訴願決定書及判決書影本附原處分卷可稽；
    是以本件被告所為處分，揆諸前揭規定及說明，於法並無不
    合。
八、從而，被告以依地政機關核定之公共設施完竣清冊，核課原
    告94年地價稅25,644元，於法並無違誤。復查及訴願決定遞
    予維持，亦無不合。原告徒執前詞，訴請撤銷，為無理由，
    應予駁回。
據上論結，本件原告之訴為無理由，依行政訴訟法第236 條、第
233 條第1 項、第98條第3 項前段，判決如主文。
中    華    民    國    95    年    11    月   13     日
                           第五庭  法  官  蕭忠仁
上為正本係照原本作成。
本件以訴訟事件所涉及之法律見解具有原則性者為限，始得於本
判決送達後20日內向本院提出上訴狀並表明上訴理由，如已於本
判決宣示後送達前提起上訴者，應於判決送達後20日內補具上訴
理由（均按他造人數附繕本），且經最高行政法院許可後方得上
訴。
中    華    民    國    95    年    11    月   13     日
                                   書記官  蕭純純


司法院資訊處製作；財團法人民間司法改革基金會備份。
